臺灣高等法院臺中分院刑事判決　　　　 94年度上易字第961號
上　訴　人　臺灣臺中地方法院檢察署檢察官
被　　　告　丙○○
上列上訴人因過失致死案件，不服臺灣臺中地方法院94年度易字
第443號中華民國94年6月10日第一審判決（起訴案號：臺灣臺中
地方法院檢察署93年度偵字第7971號），提起上訴，本院判決如
下：
    主  文
原判決撤銷。
丙○○因過失致人於死，處有期徒刑陸月，如易科罰金，以參佰
元折算壹日。
    事  實
一、丙○○自民國（下同）九十二年五月一日起，以支領時薪新
    臺幣（下同）一百元之方式，受僱於李樵涵（原名李昭儀）
    ，在臺中市○區○○路四段一八二號二十樓之一擔任打掃等
    清潔工作。同年八月二十五日上午，李樵涵因事急欲外出，
    遂於丙○○到場打掃之時，委請丙○○代為照顧其女王意鈞
    、王意晴（均八十五年十二月十八日生）直至是日下午王意
    鈞、王意晴大姐廖曼華返家止，交代後旋即外出，而由丙○
    ○負責照料王意鈞、王意晴，對其二人負有居家安全之注意
    義務。同日中午用餐過後，王意鈞向丙○○表示欲至樓下社
    區游泳池游泳，經王意晴告知丙○○，王意鈞不會游泳。丙
    ○○原應注意當時年僅六歲之王意鈞未具有獨自游泳之能力
    ，若欲前往游泳池游泳須有成人陪同以維安全，且依當時情
    形又無不能注意之情事，竟疏未注意王意鈞之行動，及時阻
    止，而由王意鈞、王意晴二人於同日十三時許，自行至該大
    樓游泳池戲水，致王意鈞在該游泳池溺水。嗣經王意晴向大
    樓管理員曾文祺求救，方將王意鈞救起送醫。但為時已晚，
    導致王意鈞因嚴重缺氧性腦病變，延至同年十一月七日十四
    時二十一分許，不治死亡。
二、案經被害人王意鈞之父甲○○（原名王豪國）訴由臺灣臺中
    地方法院檢察署檢察官偵查起訴。
    理  由
一、訊據被告丙○○固坦承：九十二年八月二十五日，李樵涵因
    有事外出，曾委請伊照顧王意晴、王意鈞。於是日中午午餐
    過後，王意晴、王意鈞二人未經伊陪同，而自行至前開大樓
    附設之游泳池戲水，王意鈞在該游泳池溺水，經送中國醫藥
    大學附設醫院就醫，因嚴重缺氧性腦病變，於九十二年十一
    月七日十四時二十一分許不治死亡等事實，惟矢口否認有何
    過失致死犯行，辯稱：伊當日並未同意替李樵涵照顧王意鈞
    、王意晴二人，王意鈞、王意晴當時跟伊說要下樓到游泳池
    時，伊也有反對她們下去，伊不知道她們是何時去游泳池，
    因為伊以為她們在睡覺或是看書，後來伊發現她們不見了，
    伊就下去找，管理員告訴伊王意鈞出事，伊才看到王意晴她
    們身著泳衣，伊認為伊未有過失云云。惟查：
（一）被害人王意鈞於游泳池溺水而送中國醫藥大學附設醫院就
      醫，於九十二年八月二十五日到院急診前死亡，經急救後
      恢復心跳，然仍呈嚴重缺氧性腦病變，經住進兒科加護病
      房，於同年十一月七日十四時二十一分許，因敗血症合併
      多重器官衰竭死亡之事實，業經檢察官督同檢驗員相驗屬
      實，製有勘驗筆錄、相驗屍體證明書、驗斷書各乙份、相
      驗相片二張附卷可稽，且有中國醫藥大學附設醫院診斷證
      明書乙紙在卷足佐。
（二）(1)被害人王意鈞之母李樵涵於偵查中陳稱：案發當日上午
      八時許，被告到伊家中，伊告訴被告因臺北有工作，伊二
      個小孩會回來，請她幫忙照顧小孩，直到王意鈞的大姊回
      來，被告平時工作時間是早上八時許至十時餘，案發當日
      被告已作完清潔工作，只單純陪小孩等語（見九十二年度
      相字第一五五七號偵查卷第二五之一頁）；被告於警詢時
      供稱：「（妳幫忙照顧小孩子，老闆娘有無額外付你酬勞
      ？）他沒有說要額外付我酬勞，因為我覺得她們對我很好
      ，我才答應幫助。」等語（見同上卷第十二之一、十三頁
      ）；於偵查中供稱：當日伊剛到不久，李樵涵在出門時臨
      時拜託伊，說廖曼華（被害人同父異母姊姊）出去了，家
      裡沒有人，要伊留下來照顧她那對雙胞胎，伊沒有口頭答
      應，李樵涵就跑出去了。後來伊有留下來，因李樵涵平常
      對伊不錯，所以伊才留下來。當日的午餐是李樵涵要伊做
      給小孩吃的等語（見九十三年度偵字第七九七一號偵查卷
      第一三頁），於原審審理時亦供稱：案發當日李樵涵臨時
      叫伊幫忙看一下小孩，伊還來不及拒絕，也沒有答應，李
      樵涵就走了。案發當天伊上午八時去工作，在李樵涵出門
      前，伊工作還沒有做完，伊要工作三小時，一般來說做到
      十一時就做完了。因為當日有小孩在場，所以伊做到過十
      一時才做完。當日李樵涵有說，要伊等廖曼華回來，所以
      伊十一時餘做完工作後就在那裡等，伊也有做午餐給小孩
      子吃等語明確（見原審九十四年五月二十七日審理筆錄）
      。足見被告於案發當日十一時餘，在其平日之清潔工作做
      完後，直至案發時為止，縱其未明確答應、然亦未拒絕為
      李樵涵照料被害人及王意晴，事實上於該段時間內，確係
      由被告看顧被害人及王意晴至明。
      (2)按行為人出於自願而承擔保護義務或幫助義務，在事實
      上承擔保證結果不發生之法義務，即透過保護義務之自願
      承擔，承擔人對於被保護人即居於保證人地位。保護義務
      之自願承擔，和一定的職業地位沒有必然的關係，也可以
      是短時間的一次義務承擔。保護義務的自願承擔，和契約
      的存在無必然之關係。被告雖平日僅為告訴人家中之清潔
      幫傭，於案發當日李樵涵口頭委請被告照顧王意鈞、王意
      晴二人，被告於上午十一時餘，清掃工作完畢至案發時止
      ，並曾做午餐供王意鈞、王意晴食用，是於該二小時左右
      之時間內，係由被告實際照料年僅六歲之王意鈞、王意晴
      二人已明。就被告之前揭行為以觀，其確實有自願承擔保
      護被害人之行為，與其在李樵涵離去之時，究有無口頭明
      確答應為之照顧被害人乙節無涉。是被告於案發當時，確
      實負有保護被害人義務之自願承擔了無疑義。
（三）證人王意晴於偵查中證稱：媽媽出門後，家裡還有同父異
      母的姊姊廖曼華、被告、王意鈞及伊在家。廖曼華在吃完
      午飯後，才出去找朋友。換泳裝的時候，姊姊已經不在家
      了。王意鈞當日一直吵著要去游泳，伊會游泳，但王意鈞
      不會游泳。被告知道伊和王意鈞出門，伊有告訴被告。原
      本伊不讓王意鈞去，可是王意鈞一直吵被告，騙被告說她
      會游泳，伊跟被告說王意鈞不會游泳，後來王意鈞跟伊吵
      架，一直吵被告，之後被告想讓王意鈞開心，就叫伊陪王
      意鈞下去等語（見九十三年度偵字第七九七一號偵查卷第
      三一、三二頁）。參以被告於警詢中供稱：王意晴姊妹吃
      飽飯後，由伊陪同至一樓魚池看魚，上樓後王意晴二人吵
      著要到樓下游泳，伊告知不能作主，需等大姐回來看是否
      同意，結果王意晴二人就自己去換泳裝跑下樓游泳，伊因
      手邊尚有工作未做完，便想說做完再下去陪王意晴姊妹等
      語（見九十二年度相字第一五五七號偵查卷第一二之一頁
      ）；於偵查中供稱：當日午餐吃完沒有多久，被害人姊妹
      說要下去游泳，在換泳裝時伊有制止她們，並告訴她們要
      等她們的姊姊回來，後來伊在洗碗，不知道她們何時去游
      泳等語（見九十三年度偵字第七九七一號偵查卷第二五頁
      ）等語，則被告就當日被害人曾吵著要去游泳，被害人、
      王意晴二人業已換完泳裝，及被告因至廚房洗碗，而未陪
      同被害人、王意晴至游泳池乙節，其於警偵訊中所言核與
      證人王意晴前揭所述相符。從而，被告既已知悉被害人已
      穿好泳衣，準備要前往游泳池游泳，且王意晴曾告以被害
      人不會游泳乙情，其居於保護被害人之保證人地位，仍未
      善加注意被害人等之行動，竟任由年僅六歲之被害人及王
      意晴二人在無任何成年人之陪同下，自行至游泳池戲水，
      其違反保護注意之義務殆可認定。
（四）按刑法上之過失，其過失行為與結果間，在客觀上有相當
      因果關係始得成立。所謂相當因果關係，係指依經驗法則
      ，綜合行為當時所存在之一切事實，為客觀之事後審查，
      認為在一般情形下，有此環境、有此行為之同一條件，均
      可發生同一之結果者，則該條件即為發生結果之相當條件
      ，行為與結果即有相當之因果關係。反之，若在一般情形
      下，有此同一條件存在，而依客觀之審查，認為不必皆發
      生此結果者，則該事件與結果並不相當，不過為偶然之事
      實而已，其行為與結果間即無相當因果關係，有最高法院
      七十六年臺上字第一九二號判例意旨可參。若年僅六歲之
      兒童得以認知、判斷游泳之危險性，其理當知悉應等待成
      年人之陪同下始前往，而不敢自行至游泳池游泳，本件被
      害人依其行為以觀，顯無法認知該項危險。被告於案發當
      時，負責照顧被害人，對於被害人負有保護之義務，對於
      被害人居於保證人之地位，自有義務防止危險之發生，已
      如前述。其明知被害人年僅六歲，且不會游泳，在無任何
      成年人陪同下，與同為年僅六歲之雙胞胎姊姊王意晴一同
      至游泳池戲水，將發生可能溺水致死之危險，並無不能注
      意之情事，應注意且顯能注意而未加以注意，仍讓被害人
      與王意晴自行至游泳池戲水，致被害人溺水死亡，被告之
      不作為，顯與被害人之死亡具有相當因果關係。
（五）綜上所述，被告前揭所辯，均係事後卸責之詞，不足採信
      。事證明確，被告犯行堪以認定。
二、核被告丙○○所為，係犯刑法第二百七十六條第一項之過失
    致人於死罪。原審法院因認被告罪證明確，而予論科，固屬
    有據。然查(1)告訴人當庭一再表示因此一事件，其妻已罹患
    重度憂鬱症，法院宣告禁置產，可謂家破人亡，其僅要求被
    告坦承認錯及賠償新台幣二十萬元而不可得等語。(2)本件被
    告平日擔任清潔幫傭，收入微薄，因一時疏忽發生本件悲劇
    ，無法為巨額賠償，處境雖值同情，惟案發迄今已二年，未
    曾賠償告訴人分文，更未設法取得告訴人之諒解，難認其有
    深切之悔意，自不宜為緩刑之宣告，原判決疏未審酌及此，
    即有未洽，公訴人上訴意旨執此指摘原判決不當，即有理由
    ，應由本院將原判決撤銷改判。爰審酌被告素行良好，有臺
    灣臺中地方法院檢察署刑案資料查註紀錄表及臺灣高等法院
    被告全國前案紀錄表各乙份在卷足憑，其因擔任告訴人家中
    之清潔幫傭，臨時受託照顧被害人，因一時疏忽，致發生
    本件悲劇，對於告訴人及李樵涵而言，痛失稚女固然誠難以
    彌補，然對於被告而言，亦至屬傷痛，於被害人入院就醫期
    間，被告亦曾多次前往探望，甚且在醫院照顧被害人，因平
    日僅擔任清潔工維生，經濟情形不佳，致未能與告訴人和解
    ，暨其犯罪後之態度等一切情狀，量處如主文第二項所示之
    刑，並諭知易科罰金之折算標準。
據上論斷，應依刑事訴訟法第369條第1項前段、第364條、第299
條第1項前段，刑法第276條第1項、第41條第1項前段，罰金罰鍰
提高標準條例第1條前段、第2條，判決如主文。
本案經檢察官乙○○到庭執行職務。
中　　華　　民　　國　　94　　年　　9　　月　14   　　日
            刑事第十庭  審判長法  官  林  照  明
                              法  官  吳  重  政
                              法  官  唐  光  義
上列正本證明與原本無異。
不得上訴。
                              書記官  王  麗  珍
中　　華　　民　　國　　94　　年　　9　　月　23   　　日
附錄論罪科刑法條
中華民國刑法第二百七十六條第一項
因過失致人於死者，處二年以下有期徒刑、拘役或二千元以下罰
金。
                                                    　Ａ
